【裁判字號】    97,台上,2801
【裁判日期】    970620
【裁判案由】    貪污
【裁判全文】
最高法院刑事判決            九十七年度台上字第二八０一號
上  訴  人  甲○○
            乙○○
            丙○○
            丁○○
上 列一 人
選任辯護人  黃溫信律師
            Ｂ○○律師
            黃紹文律師
上  訴  人  戊○○
            己○○
            庚○○
            辛○○
            壬○○（原名蔡明輝）
            癸○○
                    號
            子○○
            丑○○
            寅○○
            卯○○
            辰○○
            巳○○
            午○○
            未○○
            申○○
            酉○○
            戌○○
上 列一 人
選任辯護人  李合法律師
            趙培皓律師
上  訴  人  亥○○
            天○○
            地○○
                    號
            宇○○
            宙○○
            玄○○
            黃○○
            Ａ○○
上列上訴人等因貪污案件，不服台灣高等法院台南分院中華民國
九十六年三月二十七日第二審更審判決（九十五年度重上更(二)字
第三六一號，起訴案號：台灣台南地方法院檢察署八十七年度偵
字第五四六五、五五二七、五五六七、五七五六、六一二八、六
四八一、六四八二、六七一八、七０四二號），提起上訴，本院
判決如下：
    主  文
原判決關於辛○○、酉○○、蔡明輝、癸○○、子○○、丑○○
、寅○○、卯○○、辰○○、巳○○、午○○、未○○、申○○
、Ａ○○、戌○○、亥○○、天○○、地○○、甲○○、乙○○
、宙○○、玄○○、丙○○、戊○○、己○○、庚○○、宇○○
、丁○○、黃○○部分均撤銷，發回台灣高等法院台南分院。
    理  由
本件原判決認定上訴人辛○○、酉○○、蔡明輝、癸○○、子○
○、丑○○、寅○○、卯○○、辰○○、巳○○、午○○、未○
○、申○○、Ａ○○、戌○○、亥○○、天○○、地○○、甲○
○、乙○○、宙○○、玄○○、丙○○、戊○○、己○○、庚○
○、宇○○、丁○○、黃○○有原判決事實欄所載犯行，因而撤
銷第一審關於上訴人等二十九人部分之科刑判決，改判論處辛○
○、酉○○、蔡明輝、癸○○、子○○、丑○○、寅○○、卯○
○、辰○○、巳○○、午○○、未○○、申○○、Ａ○○、戌○
○、亥○○、天○○、地○○共同連續依據法令從事公務之人員
，對於違背職務之行為收受賄賂罪刑；及變更檢察官起訴法條，
論處宇○○、甲○○、乙○○、黃○○、宙○○、玄○○、戊○
○、己○○非依據法令從事公務之人員共同連續對於依據法令從
事公務之人員，關於違背職務之行為交付賄賂，丙○○、丁○○
、庚○○非依據法令從事公務之人員連續對於依據法令從事公務
之人員，關於違背職務之行為交付賄賂等罪刑。固非無見。
惟查：(一)有罪之判決書事實一欄，為適用法令之依據，應將法院
依職權認定與犯罪構成要件有關之事項，詳記於事實欄，然後於
理由內逐一說明其所憑之證據及其認定之理由，使事實及理由兩
相一致，方為合法。若事實未有記載，或理由未予說明，均為判
決不載理由，均足構成撤銷之原因。又貪污治罪條例第四條第一
項第五款規定：對於違背職務之行為，要求期約或收受賄賂或其
他不正利益者，所謂違背職務，係指對於職務上之義務有所違背
，如本不應為而為，或應為而不為或以不正當方式為之者而言。
此項違背職務之行為之要件，自應於事實欄內為詳實之記載，然
後於理由內說明其憑以認定之證據，始稱適法。本件原判決事實
一部分認定：酉○○、蔡明輝、癸○○、子○○、丑○○、周紀
武、劉木川明知由楊錦元（業經第一審判處免刑確定）、宇○○
父子所經營之驊聖、驊峰、驊慶、及靠行之驊暉、驊益、驊群、
皇盈、亞裕、萬大等九家遊覽車客運公司之新進遊覽車二十輛，
及舊有之遊覽車十二輛，有超重、大樑切斷、車輛未到站受驗或
其他無法通過該監理站之正常檢驗程序，竟於每次檢驗前，由辛
○○告知當日電腦抽中檢驗員名單予楊錦元或宇○○，以利覓妥
檢驗員安插送驗事宜，並連續指示酉○○、蔡明輝、癸○○、子
○○、丑○○、周紀武、劉木川等人，於抽派檢驗時，違背職務
上應盡之檢驗義務，違法包庇予以通過檢驗，嗣由楊錦元、宇○
○以每輛新車新台幣（下同）六千元，每輛舊車三千元之賄款交
付予辛○○一節（見原判決第八頁），其中所謂「其他無法通過
該監理站之正常檢驗程序」究所何指；及原判決事實二部分認定
：酉○○、蔡明輝、癸○○、子○○、丑○○、周紀武、及劉木
川等人，又基於原收受違背職務行為賄賂之概括犯意，自民國七
十五年三月間起至八十五年十二月止，明知丁○○所經營之佳皇
交通有限公司之貨車（下稱佳皇公司），有未符合驗車標準之情
事，無法通過該監理站之正常檢驗程序，竟共同基於收受違背職
務行為賄賂之概括犯意，違背其職務上應盡之檢驗義務，違法予
以包庇通過檢驗一節（見原判決第八、九頁），其中所謂「有未
符合驗車標準之情事」部分，其具體之違背職務行為之內容為何
，原判決均未予明確認定，僅於理由記載「宇○○所有之車輛若
均符合檢驗標準，自無須以車輛檢驗合格之數量交付賄款，顯見
宇○○等人此部分所為，應係違背職務之交付、收受賄賂無訛」
（見原判決第六六頁），及「丁○○所有之車輛若均符合檢驗標
準，自無須以車輛檢驗合格之數量交付賄賂，顯見丁○○等人此
部分所為，應係違背職務之交付、收受賄賂無訛」云云（見原判
決第六八頁），均未敘明其認定此二部分犯罪事實所憑之證據及
其認定之理由，此均經本院前次發回意旨指明，乃原判決仍均未
予查明，致瑕疵仍然存在，顯有判決不載理由之違背法令。(二)貪
污治罪條例第五條第一項第三款所稱「職務上之行為」，係指公
務員在其職務權責範圍內所應為或得為之行為而言。亦即指其權
限範圍內之事項，而不違背其義務責任者是也。反之，若在其職
權範圍內，不應為而為之，或應為而不為，或不正當為之，而與
其職務上之義務責任有所違背者，則應屬同條例第四條第一項第
五款所謂之「違背職務之行為」。因此，若公務員受賄之原因，
係為其職務上應為或得為之行為者，則受賄人應成立同條例第五
條第一項第三款之「對於職務上之行為收受賄賂或其他不正利益
罪」。反之，若受賄之原因，係為其職務上所不應為，或應為而
不為，或以不正當方式為之，而違背其職責者，則應成立同條例
第四條第一項第五款之「對於違背職務之行為收受賄賂或其他不
正利益罪」，兩者之要件迥不相同。本件原判決就事實三部分，
於理由內仍未說明論理上如何得以獲致卯○○、天○○、地○○
、戌○○、Ａ○○、亥○○、酉○○、蔡明輝、癸○○、子○○
、周紀武、寅○○、劉木川與黃政輝共同參與違背其等職務之行
為？黃○○等人所經營駕駛訓練班學員提高考照率，如何與酉○
○等違背職務行為俱有關聯？原判決就此等攸關卯○○等人關於
違背職務之行為而收受或交付賄賂行為之事項，仍未為必要之說
明，遽以丑○○已供承於考試過程指導考生及黃○○等交付賄款
為由，認定卯○○等人有原判決事實欄三所載關於違背職務之行
為收受、交付賄賂之犯行，亦有證據上理由矛盾及理由不備之違
法。(三)原判決事實欄四就酉○○等人執行麻豆汽車訓練場（即民
雄拖車教練場）學員駕駛執照測驗時，如何違背其等職務一節，
僅略載「協助考生通過路考」，並未詳載酉○○等人以如何具體
之行為協助考生通過考試而違背其等監考職務，此部分犯罪事實
之記載，仍未臻詳實。原判決復於理由內以「癸○○、申○○等
人，既均供稱其等於考照時，係以手勢或口頭指導考生通過路考
，是其等此部分所為，係違背職務之交付、收受賄賂無訛」云云
（見原判決第七九、八十頁），說明其等與酉○○、蔡明輝、子
○○、丑○○、周紀武、寅○○、卯○○、未○○、巳○○、午
○○、甲○○及乙○○、辰○○等人確有對於違背職務之行為收
受或交付賄賂之犯行等情。然稽之原判決理由此部分內容（見原
判決第七七至七九頁），似無關於申○○為上揭供述之記載，且
所引癸○○於偵查中之供詞，亦無曾以手勢或口頭指導考生通過
路考之陳述可據。原判決以癸○○、申○○已供承上情，為認定
酉○○等人對於違背職務之行為收受或交付賄賂之依據，亦有證
據上理由矛盾之違誤。(四)董輝龍部分業經更二審判決無罪確定，
原判決事實四部分，仍記載董輝龍為共犯，顯係違誤。(五)有罪判
決書應分別記載犯罪事實及理由，而事實一欄，為判斷其適用法
令當否之準據，法院應將依職權認定與論罪科刑有關之事實，翔
實記載，然後於理由內逐一說明其憑以認定之證據，並使事實認
定與理由說明，互相適合，方為合法。倘若事實認定與理由說明
，不相一致，或事實或理由欄內之記載，前後齟齬，按諸刑事訴
訟法第三百七十九條第十四款後段規定，均屬判決理由矛盾，當
然違背法令。原判決事實一記載此部分犯罪時間為「八十年間起
至八十七年五月間止」，然於原判決附表一註２則記載「關於驊
聖行賄之時間，依據收賄者收賄之時間推知始於八十年一月至八
十六年十二月」。關於佳皇公司行賄之時間，原判決事實二與原
判決附表一、二，三者所認定之時間，均不相同。關於新霖汽車
拖車教練場部分，原判決事實五認定之犯罪時間，與原判決附表
二所載不同。就「驊聖」等八家遊覽車客運有限公司實際行賄總
額，原判決附表一記載「四十七萬四千元」，原判決附表二則載
為「四十七萬四千元及四千元」。原判決附表一「向立新、喬一
、嘉南、嘉隆、來來及豐寶收取之共同基金收賄數額（犯罪事實
三）」，所認定每人每月一萬元部分，就酉○○、天○○等人，
其認定之期間與收受賄款之數額均不相符合。原判決附表一「向
甲○○收賄數額（犯罪事實四）」合計共九十萬元，原判決附表
二「行賄者甲○○、乙○○」部分則載為一百三十二萬元。以上
均顯有判決理由矛盾之違背法令。以上或為上訴意旨所指摘，或
為本院得依職權調查之事項，應認原判決就上訴人等二十九人部
分仍有撤銷發回更審之原因。又原判決不另諭知辛○○無罪部分
，本乎審判不可分原則，併予發回。
據上論結，應依刑事訴訟法第三百九十七條、第四百零一條，判
決如主文。
中    華    民    國  九十七  年    六    月   二十   日
                      最高法院刑事第六庭
                          審判長法官  洪  清  江
                                法官  韓  金  秀
                                法官  陳  晴  教
                                法官  李  錦  樑
                                法官  蕭  仰  歸
      本件正本證明與原本無異
                                      書  記  官
中    華    民    國  九十七  年    七    月    四    日
                                                 H


司法院資訊處製作；財團法人民間司法改革基金會備份。
